臺灣彰化地方法院民事判決
109年度訴字第917號
原      告  黃俊宏  

            黃順發  
            黃張氣  

共      同
訴訟代理人  李淵源律師
被      告  李震渭  

上列當事人間請求分割共有物事件，本院於民國110年5月12日言
詞辯論終結，判決如下：
    主      文
兩造共有坐落彰化縣○○鎮○○段○○○○○○○○○○○地號土地合併分割為
如附圖一、附表所示。
訴訟費用由兩造依如附表所示比例負擔。
    事實及理由
一、原告主張：兩造共有坐落彰化縣○○鎮○○○○○○段000○000○000
    地號相鄰土地（下稱系爭土地），應有部分如附表所示。系
    爭土地無不能分割原因，而兩造無法協議決定分割方法，爰
    依民法第823條第1項、第824條第2項規定，請求合併分割系
    爭土地，並請求依如附圖一即彰化縣溪湖地政事務所民國11
    0年3月26日溪測土字第414+415號土地複丈成果圖所示方案
    （下稱原告方案）分割等語。
二、被告則以：同意合併分割系爭土地。惟原告應有部分合計未
    超過半數，依民法第820條第1項規定，不得強行要求被告提
    供土地私設道路供建築使用，被告並依民法第767條規定，
    請求防止原告侵害被告所有權。而系爭土地已有李厝路108
    巷道路，無再留設私設道路必要。且原告既訴請合併分割系
    爭土地，即不得以留設私設道路為由，使兩造間仍存有共有
    關係。請求依如附圖二即彰化縣溪湖地政事務所110年3月26
    日溪測土字第412+413號土地複丈成果圖所示方案（下稱被
    告方案）分割等語。
三、本院之判斷：
（一）本件系爭土地為兩造共有，應有部分如附表所示，無因物
      之使用目的不能分割或訂有不分割期限之約定，且兩造無
      法協議決定分割方法等情，有土地登記謄本、地籍圖謄本
      在卷可稽（見本院卷第53頁至第63頁、第17頁），復為兩
      造所不爭執，自堪信為真實。從而，原告請求合併分割系
      爭土地，合於民法第823條第1項、第824條第2項、第5項
      規定，洵屬有據。
（二）按共有物分割之訴為形成訴訟，法院定分割方法不受當事
      人聲明之拘束，而應綜合考量公平性、應有部分比例與實
      際使用是否相當、共有物之客觀情狀、共有物之性質、共
      有物之價格與經濟價值、共有人利益、各共有人主觀因素
      與使用現狀、共有人之利害關係等因素為之。查系爭土地
      使用分區及使用地類別均為特定農業區、甲種建築用地；
      系爭土地為3筆相鄰土地，合併地形略呈方形，南側、東
      側有瀝青混凝土道路（李厝路108巷）可通行至公路，此
      外無其他聯外方式；系爭土地上除前項道路、道路邊磚造
      圍牆等地上物外，其他部分為雜木林，另依國土測繪圖資
      服務雲列印結果顯示系爭土地西北側有房屋乙幢（門牌號
      碼李厝路108巷35號），惟勘驗時因雜木林過於茂密，本
      院無法到達或目視該房屋等情，有前述土地登記謄本、地
      籍圖謄本、本院勘驗筆錄（含簡圖、照片）在卷可佐（見
      本院卷第53頁至第63頁、第17頁、第75頁至第87頁），復
      為兩造所未爭執，堪信屬實。
（三）本院綜合考量各項因素後，認應採取原告方案分割，茲論
      述理由如下：1.系爭土地面積合計1,921.92平方公尺，兩
      造應有部分如附表所示，以原物分配並無困難，故應以原
      物分配予兩造。2.原告方案依李厝路108巷現有巷道留設
      道路，符合系爭土地使用現況，亦便於各共有人日後合法
      建築使用，可發揮系爭土地最大經濟效益。3.系爭土地西
      側相鄰同段503地號土地為被告所有，有土地登記謄本在
      卷可按（見本院卷第135頁），原告方案將如附圖一編號
      甲所示坵塊分配予被告，可供被告日後與該毗鄰土地合併
      利用，有助於提升該兩筆土地整體利用價值。
（四）關於被告請求依被告方案分割系爭土地，本院查：1.分割
      共有物訴訟固以消滅共有關係為目的，惟法院於定分割方
      法，應綜合考量各項因素，尤應注意共有物分割後是否得
      發揮其經濟價值，倘維持部分共有關係對於發揮共有物經
      濟價值助益更大時，即得為之。2.系爭土地為甲種建築用
      地，應作建築使用，本院在斟酌系爭土地最大經濟價值時
      ，自應以合法建築使用目的為準。3.建築基地合法建築，
      係以與建築線相連接為必要（建築法第48條、建築技術規
      則建築設計施工編第2條規定參照），而系爭土地上李厝
      路108巷道路非既成道路乙情，業據彰化縣政府110年1月5
      日府工管字第1090483389號函覆明確（見本院卷第191頁
      ），自以留設道路供共有人日後合法建築使用為宜，始能
      發揮系爭土地分割後最大經濟價值。4.被告方案未留設道
      路供通行之用，對各共有人日後合法建築有不利影響，相
      較原告方案已非可採。而被告方案分配予各共有人坵塊地
      形既非規則，多有死角不利於建築使用，亦非妥適。5.被
      告雖主張民法第820條第1項、第767條規定，惟前者係關
      於共有物管理，後者則係物上請求權規定，而本件原告係
      請求分割共有物，既非關於系爭土地之管理，亦不生侵害
      原告所有權問題，自無適用餘地，不能據為主張被告方案
      之理由。
四、綜上所述，本院比較兩造方案後，認原告方案應屬權衡系爭
    土地使用現況、將來利用經濟價值後，較為可採之方案，爰
    判決如主文第1項。
五、本件事證已臻明確，兩造其餘攻擊防禦方法及證據，核與判
    決結果不生影響，爰不一一論列，併此敘明。
六、本件為分割共有物事件，兩造本可互換地位，而分割方法係
    由法院依法裁量，不受當事人主張拘束，本院審酌上情，認
    倘由一造負擔全部訴訟費用顯失公平，爰依民事訴訟法第80
    條之1規定，諭知如主文第2項所示。
中　　華　　民　　國　　110 　年　　6 　　月　　3 　　日
                  民事第四庭    法  官  歐家佑
以上正本係照原本作成。
如不服本判決，須於判決送達後20日內向本院提出上訴狀。(須
按他造當事人之人數附繕本)。如委任律師提起上訴者，應一併
繳納上訴審裁判費。
中　　華　　民　　國　　110 　年　　6 　　月　　4 　　日
                                書記官  黃明慧

附表         編號 共有人 應有部分 即訴訟費用 負擔比例 分割後（附圖一）         編號 面積 應有部分 編號 面積 應有部分 1 李震渭 1/2 甲 711.69 1/1 戊 498.55 1/2 2 黃張氣 1/4 乙 355.84 1/1   1/4 3 黃俊宏 1/8 丙 177.92 1/1   1/8 4 黃順發 1/8 丁 177.92 1/1   1/8 備註：1.如附圖一編號戊所示坵塊，分割後由共有人按原應有部分比例維持共有，作為道路，供通行、設置排水溝及各種民生管道線路，及其他相類用途使用。2.面積單位均為平方公尺。